【裁判字號】    95,簡上,89
【裁判日期】    950731
【裁判案由】    妨害兵役
【裁判全文】
臺灣基隆地方法院刑事判決              95年度簡上字第89號
上  訴  人
即  被  告  甲○○
                      號
上列上訴人即被告因妨害兵役案件，不服本院基隆簡易庭95年度
基簡字第354 號，中華民國95年4 月20日第一審簡易判決（聲請
簡易判決處刑案號：臺灣基隆地方法院檢察署95年度偵字第1273
號）提起上訴，本院管轄之第二審合議庭判決如下：
    主  文
上訴駁回。
    事  實
一、甲○○係後備軍人，於民國92年11月20日，遷入設籍在基隆
    市○○路37之2號處，嗣於94年1月間起遷出上開處所，竟意
    圖避免召集，無故不依規定申報，致使基隆市後備指揮部（
    原機關全銜為「基隆市後備司令部」）所發指定應於94年8
    月9日下午1時30分前往基隆市○○街79號（西六碼頭）基隆
    市後備港口勤務第一營報到之「博愛2342號」教育召集令無
    法送達。
二、案經基隆市後備指揮部移送臺灣基隆地方法院檢察署檢察官
    偵查後聲請以簡易判決處刑。
    理  由
一、訊據上訴人即被告甲○○固不否認上開居住處所遷移而未依
    規定申報，致使召集令無法送達之事實，惟矢口否認其有避
    免召集之意圖，辯稱其於94年初，因家庭因素而遷居臺北縣
    淡水鎮，因母親遭另案通緝，拒絕其將戶籍遷往淡水住處，
    其間曾主動與戶籍地管區員警、基隆市後備指揮部承辦人員
    聯絡，經告知該年度不會再有教育召集，才暫時未再與上開
    人員保持聯絡，直至94年10月間，才得知8 月間曾受教育召
    集而未報到之事，足證其並非無故不依規定申報，亦無避免
    召集之意圖云云。惟查：
    (一)按91年6月26日修正後之妨害兵役治罪條例第10條第1項
        規定以「意圖」為成立要件之罪，法律既明定為犯罪構
        成要件，則動機已成為犯罪內容之一部分，不得再視為
        一般之動機，故目的犯（意圖犯）在主觀上除須具備故
        意之構成要件外，尚須具備法定之不法意圖，否則犯罪
        即無以成立。又同條第3項雖規定「後備軍人犯第1項之
        罪或國民兵犯前項之罪，致使召集令無法送達者，以意
        圖避免召集論」，分別依第5條或第6條科刑，將行為人
        之主觀意圖予以擬制，惟揆諸該法條規定之文字，不問
        行為人應首先該當「第1項之罪」即第10條第1項之罪，
        或所據以科刑之第5條、第6條規定，其所處罰該等妨害
        兵役召集行為的重要基礎均在行為人有「意圖避免召集
        」之「主觀不法意圖」，亦即惟有具備此項主觀特別違
        法要素時，行為人所為有危害於兵役召集之行為，方有
        可罰性，尚不能以召集令無法送達，即遽認為有妨害兵
        役召集之主觀意圖，此亦為司法院大法官釋字第517 號
        解釋文所揭示「至（修正前）妨害兵役治罪條例第11條
        第3 項雖規定致使召集令無法送達者，以意圖避免召集
        論，但仍不排除責任要件之適用，乃屬當然」意旨之所
        在，即同條第3項之罪既係以犯第1項之罪為前提，自難
        排除上開增列要件之適用。故此類案件於審理時，仍應
        審認卷內相關事證是否足以證明被告具備避免召集之意
        圖，始足為有罪之認定。
    (二)被告原設籍在基隆市○○街323 巷21號，嗣於89年11月
        20日遷入設籍在基隆市○○路64巷11之4 號，92年11月
        20日遷入設籍在基隆市○○路37之2號，迨94年9月7 日
        ，經基隆市中山區戶政事務所逕為遷出登記，設籍在基
        隆市○○路168 號（即基隆市中山區戶政事務所所在地
        ），而於95年5 月26日，遷入設籍在臺北縣淡水鎮○○
        ○路○段186巷13弄6號之事實，有卷附基隆市中山區戶
        政事務所95年6 月26日基山戶字第0950001997號函附戶
        籍謄本以及法務部戶役政連結作業系統個人基本資料2
        紙可稽。又被告係後備軍人，為94年度「博愛2342號」
        教育召集之應召員，依規定應於94年8月9日下午1 時30
        分，前往基隆市○○街79號（西六碼頭）基隆市後備港
        口勤務第一營報到，被告因居住處所遷移，未依規定申
        報，致使召集令無法送達，而未按時前往報到之事實，
        業經被告供承在卷，並有偵查卷附教育召集人員名冊、
        教育召集令暨回執、基隆市警察局第四分局94年度充用
        要員遷出未報年籍表可佐。則因被告確有居住處所遷移
        ，不依規定申報，致使召集令無法送達之客觀事實，依
        法首應審認其主觀上有無避免召集之意圖。
    (三)訊據被告矢口否認其有避免召集之意圖，並以上開情詞
        置辯。然按，後備軍人之管理（含戶籍遷徙等各項異動
        ），依戶籍地行之；離營歸鄉之後備軍人，應於離營之
        日起15日內（不含回鄉旅程實際所需時間）攜帶離營證
        件、離營報到憑證卡、本人印章及國民身分證等，向戶
        籍地鄉（鎮、市、區）公所辦理歸鄉報到，並應受後備
        軍人管理、編組、訓練、教育及各種召集服役義務與應
        享權益優待與服務，且有戶籍遷出遷入或住址變更之申
        報義務，後備軍人管理規則第7條、第8條、第11條、第
        12條分別定有明文。本案被告服役期間係「志願役」中
        尉預備軍官，軍職專長為「人事管理官」，執掌業務則
        為士官兵之調職、退役、停役、退職以及薪餉之事實，
        業經被告於本院準備程序中供認明確，並有偵查卷附教
        育召集令上「役別」、「階級」以及「專長」欄位之記
        載可稽，則以被告之軍職暨專長背景，理應對於後備軍
        人退役後需先行辦理離營歸鄉報到，負有隨時接受各項
        召集之義務，且戶籍遷徙或居住處所遷移，應依規定申
        報等法令規定瞭然於胸，而無其所辯稱不甚瞭解之可能
        。況被告前於92年3 月間，同因居住處所遷移，無故不
        依規定申報，致使教育召集令無法送達之犯行，經臺灣
        基隆地方法院檢察署檢察官於92年8 月11日，以92年度
        偵緝字第263 號為緩起訴處分，命令被告需於緩起訴處
        分確定三個月內向臺灣兒童暨家庭扶助基金會基隆家庭
        扶助中心支付新臺幣10,000元，該處分於92年8 月25日
        經臺灣高等法院檢察署駁回再議而告確定，且被告於92
        年10月24日依上開緩起訴處分如數匯款之事實，業經本
        院依職權調閱上開偵查案卷查明無誤，就令被告先前對
        於後備軍人居住處所遷移，應依規定申報之法令不甚瞭
        解，既經上開前案教訓，對於上開各項義務規定應至為
        熟稔，其再次面對需遷移他處長期居住，而未能同時遷
        移戶籍之情況，猶執消極之態度，任令戶籍地無人可代
        收或轉知召集令，致使召集令無法送達，則因被告主觀
        上顯然欠缺接受召集之意欲，應認其主觀上具備避免召
        集之意圖。
    (四)被告雖辯稱其係因母親另案遭通緝而無法遷籍淡水現住
        地，並非無故不依規定申報云云，然被告之母親因案遭
        通緝乙事，與被告能否遷入設籍間並無直接關連，就令
        被告之母不同意被告將戶籍遷移該處，被告仍有將戶籍
        遷移至其他親友處之替代方案，迺被告明知其有居住處
        所遷移之事實，卻放任坐視而無積極作為，自該當於「
        無故」未依規定申報。至被告又辯稱其曾於94年2、3月
        間打電話洽詢基隆後備指揮部承辦人員，經告知該年度
        不會有點閱、教育召集，所以才暫時未再與管區員警、
        後備指揮部人員聯繫確認有無召集事宜云云。惟依證人
        即基隆市後備指揮部中尉訓練官乙○○、少校聯絡官王
        臺虎於本院審理中之結證，後備軍人如以電話詢問召集
        事宜，因電腦查詢之註記資料僅能顯示該員自查詢日起
        40至47日以內有無對之實施召集，故只會在電話中告知
        該員最近有無對其實施召集，並不會告知整年度都不會
        再召集這類言語（95年7月25日審判筆錄參照），亦無
        從援為有利被告認定之依據。
    (五)綜上所陳，被告上開各項辯解，均無足採。本案事證明
        確，被告犯行堪可認定，應依法論科。
二、論罪科刑：
    (一)刑法於94年2月2日修正公布，95年7月1日施行（下稱新
        法；修正前刑法下稱舊法），新法第2條第1項之規定，
        係規範行為後法律變更所生新舊法律比較適用之準據法
        ，於新法施行後，應適用新法第2條第1項之規定，為「
        從舊從輕」之比較。本案之新舊法比較詳如附表所示。
    (二)核被告所為，係犯妨害兵役治罪條例第10條第3 項、第
        1項第3款之後備軍人意圖避免召集處理，居住處所遷移
        ，無故不依規定申報，致使教育召集令無法送達罪，應
        依同條例第6條第1項之規定科刑。
    (三)原判決認被告罪證明確，審酌其身為後備軍人，於居住
        處所遷移時，竟無故不依規定申報，致使召集令無法送
        達，妨害國家對兵役之有效管理，並危害國防安全，且
        前已有妨害兵役情形，經檢察官緩起訴處分確定，猶不
        知警惕，暨衡量被告品行、生活狀況、智識程度、犯罪
        之動機、目的、犯罪所生危害、犯後態度等一切情狀，
        量處有期徒刑2 月，併諭知易科罰金之折算標準，經核
        其認事用法，均無違誤，量刑亦屬恰當，自應予以維持
        。至刑法第41條第1 項前段、罰金罰鍰提高標準條例第
        2條等規定，業於原審判決後之95年7月1 日修正施行，
        原判決雖未及比較適用，然上訴本院後，經比較新舊法
        ，行為後之法律並非較有利於行為人，仍應適用行為時
        法（詳如附表所示），則原判決適用行為時之舊法第41
        條第1項前段、罰金罰鍰提高標準條例第2條等規定，即
        無不當，且對於判決主旨不生影響，故不予撤銷。被告
        上訴意旨否認犯罪，任意指摘原判決不當云云，為無理
        由，應予駁回。
據上論斷，應依刑事訴訟法第455條之1第1項、第3 項、第368條
、第373條，判決如主文。
本案經檢察官丙○○到庭執行職務。
中    華    民    國    95    年    7     月    31    日
                  刑事第五庭審判長法  官  陳志祥
                                  法  官  陳玉雲
                                  法  官  楊皓清
以上為正本係照原本作成。
本件判決不得上訴。
中    華    民    國    95    年    7     月    31    日
                                  書記官  王月娥
附錄論罪法條：
妨害兵役治罪條例第6條
意圖避免教育召集或勤務召集，而有下列行為之一者，處3年以
下有期徒刑：
一  捏造免役、除役、轉役或免除召集原因者。
二  毀傷身體者。
三  拒絕接受召集令者。
四  應受召集，無故逾應召期限二日者。
五  使人頂替本人應召者。
無故不參加點閱召集，或意圖避免點閱召集，而有前項第1款至
第3款及第5款行為之一者，處1年以下有期徒刑、拘役或科新臺
幣9萬元以下罰金。
國民兵為避免應召集輔助軍事勤務犯第1項之罪者，處3年以下有
期徒刑。
妨害兵役治罪條例第10條
後備軍人意圖避免召集處理有下列行為之一者，處1年以下有期
徒刑、拘役或科新臺幣9萬元以下罰金：
一  離營歸鄉無故不依規定報到，或重複申報戶籍者。
二  拒絕依規定調查，或體格檢查不到者。
三  居住處所遷移，無故不依規定申報者。
國民兵犯前項第3款之罪者，處6月以下有期徒刑、拘役或科新臺
幣3萬元以下罰金。
後備軍人犯第1項之罪或國民兵犯前項之罪，致使召集令無法送
達者，以意圖避免召集論；分別依第5條或第6條科刑。
附表
┌──┬───────────┬───────────┬──────┬─────────┐
│編號│     新法規定         │      舊法規定        │  比較結果  │    理由及根據    │
├──┼───────────┼───────────┼──────┼─────────┤
│ 一 │第41條第1項           │第41條第1項           │舊法第41條第│1.被告於犯罪時之易│
│    │犯最重本刑為5 年以下有│犯最重本刑為5 年以下有│1項前段     │  科罰金折算標準為│
│    │期徒刑以下之刑之罪，而│期徒刑以下之刑之罪，而│            │  舊法第41條第1 項│
│    │受6 個月以下有期徒刑或│受6 個月以下有期徒刑或│            │  前段，依修正前罰│
│    │拘役之宣告者，得以新臺│拘役之宣告，因身體、教│            │  金罰鍰提高標準條│
│    │幣1,000 元、2,000 元或│育、職業或家庭之關係或│            │  例第2 條（現已修│
│    │3,000 元折算一日，易科│其他正當事由，執行顯有│            │  正刪除）之規定，│
│    │罰金。但確因不執行所宣│困難者，得以1 元以上3 │            │  就其原定數額提高│
│    │告之刑，難收矯正之效，│元以下折算一日，易科罰│            │  為100 倍折算一日│
│    │或難以維持法秩序者，不│金。但確因不執行所宣告│            │  ，則本件被告行為│
│    │在此限。              │之刑，難收矯正之效，或│            │  時之易科罰金折算│
│    │                      │難以維持法秩序者，不在│            │  標準，應以銀元  │
│    │                      │此限。                │            │  300 元折算一日，│
│    │                      │                      │            │  經折算為新臺幣後│
│    │                      │罰金罰鍰提高標準條例第│修正前罰金罰│  ，應以新臺幣900 │
│    │                      │2條（現已修正刪除）   │鍰提高標準條│  元折算為一日。比│
│    │                      │依刑法第41條易科罰金或│例第2 條    │  較修正前後之易科│
│    │                      │第42條第2 項易服勞役者│            │  罰金折算標準，新│
│    │                      │，均就其原定數額提高為│            │  法並未較有利於被│
│    │                      │一百倍折算一日；法律所│            │  告，依刑法第2條 │
│    │                      │定罰金數額未依本條例提│            │  第1 項之規定，應│
│    │                      │高倍數，或其處罰法條無│            │  適用舊法第41條第│
│    │                      │罰金刑之規定者，亦同。│            │  1 項前段規定、修│
│    │                      │                      │            │  正前罰金罰鍰提高│
│    │                      │                      │            │  標準條例第2 條等│
│    │                      │                      │            │  規定，定其折算標│
│    │                      │                      │            │  準。            │
│    │                      │                      │            │2.最高法院95年度第│
│    │                      │                      │            │  八次刑事庭會議決│
│    │                      │                      │            │  議三(二)參照。    │
└──┴───────────┴───────────┴──────┴─────────┘


司法院資訊處製作；財團法人民間司法改革基金會備份。
